【裁判字號】    98,訴,334
【裁判日期】    981120
【裁判案由】    違反稅捐稽徵法等
【裁判全文】
臺灣花蓮地方法院刑事判決               98年度訴字第334號
公  訴  人  臺灣花蓮地方法院檢察署檢察官
被      告  甲○○
            乙○○
上列被告等因違反稅捐稽徵法等案件，經檢察官提起公訴（98年
度偵字第334 號），被告於準備程序中就被訴事實為有罪之陳述
，經本院合議庭裁定由受命法官獨任進行簡式審判程序，判決如
下：
    主  文
甲○○共同連續犯修正前商業會計法第七十一條第一款之填製不
實罪，處有期徒刑伍月，如易科罰金，以銀元參佰元即新臺幣玖
佰元折算壹日，減為有期徒刑貳月拾伍日，如易科罰金，以銀元
參佰元即新臺幣玖佰元折算壹日。緩刑貳年。
乙○○共同連續犯修正前商業會計法第七十一條第一款之填製不
實罪，處有期徒刑捌月，減為有期徒刑肆月，如易科罰金，以銀
元參佰元即新臺幣玖佰元折算壹日。緩刑參年，並支付公庫新臺
幣拾萬元。
    事實及理由
一、犯罪事實：甲○○係設於花蓮縣花蓮市○○○街6號「東穎石
    材廠」之登記負責人，為商業會計法所規定之商業負責人；
    乙○○為該石材廠實際負責人，主辦處理該石材廠業務及會
    計事務；均明知統一發票係商業會計法所稱之會計憑證，不
    得為不實內容之填製，竟基於概括犯意聯絡，明知東穎石材
    廠於民國94年3月至8月間與如附表一編號1至6所示峻興工程
    有限公司等公司間並無實際交易行為，仍以甲○○名義委託
    記帳人員領取統一發票後，由乙○○以東穎石材廠之名義，
    填製如附表所示之不實會計憑證統一發票共38紙，交付予如
    附表一所示峻興工程有限公司等公司充作進貨憑證，並經上
    開公司持發票申報扣抵進項稅額，而幫助如附表一所示公司
    逃漏營業稅額共計新台幣（下同） 1,042,450元（起訴書原
    載被告虛開發票計58張予佳材興業股份有限公司，充當該公
    司進貨憑證56張發票，計 2347萬579元，幫助他人逃漏營利
    事業所得稅計 117萬1102元，業據公訴人提出補充理由書減
    縮更正如附表一所示），足以生損害於稅捐機關對於營業稅
    捐稽徵之正確性及稅賦之公平性。
二、認定犯罪事實之證據：
  (一)被告甲○○、乙○○於財政部臺灣省北區國稅局談話紀錄、
    警詢、偵查中之供述，及於本院之自白。
  (二)東穎石材廠營業人進銷項交易對象彙加明細表、專案申請調
    檔統一發票查核名冊、專案申請調檔統一發票查核清單、94
    、95年度綜合所得稅BAN給付清單、欠稅總歸戶查詢表、資
    產負債表、建檔及維護作業等件。
  (三)峻興工程有限公司部分：財政部臺灣省北區國稅局中和稽徵
    所處分書1件、峻興工程有限公司承諾書1件、支付憑單及統
    一發票各4紙、營業人進銷項交易對象彙加明細表1件。
  (四)全品石材有限公司部分：財政部台灣省北區國稅局桃園縣分
    局處分書1件、全品石材有限公司承諾書1件、營業稅選案查
    核報告表1件、支付憑單及統一發票各7紙。
  (五)全勝石材有限公司部分：財政部台灣省北區國稅局桃園縣分
    局處分書1件、營業稅選案查核報告書1件、支付憑單及統一
    發票各5紙。
  (六)全佑石材有限公司部分：全佑石材有限公司承諾書1 件、營
    業稅選案查核報告表1件、支付憑單及統一發票各12紙。
  (七)全億石材有限公司部分：財政部台灣省北區國稅局桃園縣分
    局承諾書1件、營業稅選案查核報告表1件、支付憑單及統一
    發票各7紙。
  (八)碩山企業股份有限公司部分：碩山企業股份有限公司承諾書
    1 件、統一發票及轉帳傳票各3紙。
  (九)證人即花蓮國稅分局人員黃惠如於警詢之證述。
  (十)證人林瑞芬於臺灣省北區國稅局之談話紀錄、警詢筆錄、偵
    查中之證述。
  (十一)以被告甲○○名義委託證人林瑞芬申購統一發票申請書影本
    及辦理營利事業設立登記委託書影本各1件。
三、論罪科刑：
  (一)新舊法比較：
    1.94年2月2日修正公布之刑法部分條文，於被告行為後已自
      95年7月1日施行。依修正後刑法第2條第1項規定：「行為
      後法律有變更者，適用行為時之法律。但行為後之法律有
      利於行為人者，適用最有利於行為人之法律。」，此條規
      定與刑法第1 條罪刑法定主義契合，係規範行為後法律變
      更所生新舊法律比較適用之準據，是刑法第2 條本身雖經
      修正，尚無比較新舊法之問題，應一律適用裁判時之現行
      刑法第2 條，以決定適用之刑罰法律。又本次修正涵蓋之
      範圍甚廣，故比較新舊法時，應就罪刑有關之共犯、牽連
      犯、連續犯暨其他法定加減原因與加減例等一切情形，綜
      其全部罪刑之結果而為比較（最高法院95年5月23日95 年
      第8 次刑庭會議決議參照）。茲比較修正前後新舊法適用
      之結果，新修正刑法均未較有利於被告，本案應一體適用
      行為時即修正前舊刑法（如附表二所示）。
    2.被告行為後，商業會計法業於95年5 月24日修正公布，其
      中第71條第1 款關於商業負責人填製不實會計憑證之處罰
      規定，法定刑由「5 年以下有期徒刑、拘役或科或併科新
      臺幣15萬元以下罰金」，修正為「5 年以下有期徒刑、拘
      役或科或併科新臺幣60萬元以下罰金」，經比較修正前後
      商業會計法第71條第1 款規定之結果，以適用行為時即修
      正前商業會計法之規定，對被告較為有利。
  (二)按「統一發票乃證明事項之經過而為造具記帳憑證所根據之
    原始憑證，商業負責人如明知為不實之事項，而開立不實之
    統一發票，係犯商業會計法第71條第1 款之以明知為不實之
    事項而填製會計憑證罪，該罪為刑法第215 條業務上登載不
    實文書罪之特別規定，依特別法優於普通法之原則，自應優
    先適用，無論以刑法第215 條業務上登載不實文書罪之餘地
    」，有最高法院92年度台上字第6792號、94年度台非字第98
    號裁判意旨參照；又統一發票依營業稅法第32條之規定，為
    營業人銷售貨物或勞務予買受人之會計憑證；再被告甲○○
    為東穎石材廠負責人，為商業會計法所稱之商業負責人；被
    告乙○○為實際負責人，主管辦理東穎石材廠業務及會計事
    務，是核被告2人所為，均係犯修正前商業會計法第71條第1
    款之商業負責人填製不實會計憑證罪，及稅捐稽徵法第43條
    第1項之幫助納稅義務人逃漏稅捐罪。被告2人間就本件犯行
    ，有犯意聯絡及行為分擔，為共同正犯；被告先後多次填製
    不實會計憑證及幫助納稅義務人逃漏稅捐之犯行，時間緊接
    ，所犯各係構成要件相同之罪名，顯係基於概括犯意為之，
    均為連續犯，均應依修正前刑法第56條之規定，各以一罪論
    ，並均依法加重其刑；被告以填製不實會計憑證之方式幫助
    他人逃漏稅捐，所犯上開二罪間有方法結果之牽連關係，依
    修正前刑法第55條之規定，應從一重之填製不實會計憑證罪
    論處。爰審酌被告甲○○為東潁石材廠登記負責人，被告乙
    ○○為實際負責人，主管實際業務，所為虛開發票與無實際
    交易之公司，影響稅捐稽徵之公平性及正確性，幫助逃漏稅
    捐之金額不少，惟犯罪後均坦承犯行，被告甲○○態度良好
    ，被告乙○○態度尚可，及被告犯罪之動機、目的、生活狀
    況、智識程度等一切情狀，各量處如主文所示之刑，並就被
    告甲○○部分諭知易科罰金之折算標準。再查中華民國96年
    罪犯減刑條例已於96年 7月16日施行，被告上開犯罪時間均
    係在96年 4月24日以前，符合中華民國96年罪犯減刑條例之
    減刑條件，且無不得減刑之事由，均應依該條例第2條第1項
    第3款、第7條之規定，減其宣告刑 2分之1，並依同法第9條
    規定，諭知易科罰金之算標準。末查，被告 2人前均未曾因
    故意犯罪受有期徒刑以上刑之宣告，有台灣高等法院被告前
    案紀錄表存卷可參，經此司法偵審程序後，當知所警惕，本
    院認其所受宣告之刑，以暫不執行為適當，爰諭知被告甲○
    ○緩刑2年；被告乙○○緩刑3年，並向公庫支付10萬元，以
    勵自新。
四、依刑事訴訟法第299條第1項前段、第3項、第273條之1第1項
    、第310條之2、第454條第1項，修正前商業會計法第71條第
    1 款，稅捐稽徵法第43條第1項，刑法第2條第1 項前段、第
    11條前段，修正前刑法第28條、第56條、第55條、第41條第
    1項前段，刑法第74條第1項第1款、第2項第4 款，修正前罰
    金罰鍰提高標準條例第2條，中華民國96年罪犯減刑條例第2
    條第1項第3款、第7條、第9條，判決如主文。
中    華    民    國    98    年    11    月    20    日
                  刑事第二庭    法  官  蔡寶樺
以上正本證明與原本無異。
如不服本判決應於收受送達後10日內向本院提出上訴書狀，並應
敘述具體理由。其未敘述上訴理由者，應於上訴期間屆滿後20日
內向本院補提理由書(均須按他造當事人之人數附繕本)「切勿逕
送上級法院」。
中    華    民    國    98    年    11    月    20    日
                                書記官
附表一：
┌──┬────────┬──┬──────┬──┬─────┐
│編號│公司名稱        │發票│發票金額    │申報│幫助逃漏稅│
│    │                │張數│（單位：元）│張數│額（單位：│
│    │                │    │            │    │元）      │
│    │                │    │            │    │          │
├──┼────────┼──┼──────┼──┼─────┤
│1   │峻興工程有限公司│4   │1,647,900   │4   │82,395    │
├──┼────────┼──┼──────┼──┼─────┤
│2   │全品石材有限公司│7   │5,236,500   │7   │261,825   │
├──┼────────┼──┼──────┼──┼─────┤
│3   │全勝石材有限公司│5   │2,376,400   │5   │118,820   │
├──┼────────┼──┼──────┼──┼─────┤
│4   │全佑石材有限公司│12  │6,182,100   │12  │309,105   │
├──┼────────┼──┼──────┼──┼─────┤
│5   │全億石材有限公司│7   │5,233,600   │7   │261,680   │
│    │                │    │            │    │          │
├──┼────────┼──┼──────┼──┼─────┤
│6   │碩山企業股份有限│3   │172,500     │3   │8,625     │
│    │公司            │    │            │    │          │
├──┼────────┼──┼──────┼──┼─────┤
│合計│                │38  │20,849,000  │38  │1,042,450 │
│    │                │    │            │    │          │
└──┴────────┴──┴──────┴──┴─────┘
附表二：
┌───┬───────┬────────┬──────┐
│比較  │舊刑法於本案適│新刑法於本案適用│依從舊從輕原│
│法條  │用之法律效果  │之法律效果      │則比較結果  │
├───┼───────┼────────┼──────┤
│刑法第│二人以上共同「│二人以上共同「實│本條依新、舊│
│28條  │實施」犯罪之行│行」犯罪之行為者│法比較均構成│
│      │為者。        │。              │共同正犯，新│
│      │              │                │法並未較有利│
│      │              │                │被告。      │
├───┼───────┼────────┼──────┤
│刑法第│犯一罪而其方法│刪除（原則上數犯│本條從舊刑法│
│55條牽│或結果之行為犯│罪行為依數罪併罰│較有利於被告│
│連犯之│他罪者，從一重│處斷）          │            │
│規定  │處斷。        │                │            │
├───┼───────┼────────┼──────┤
│刑法第│連續數行為而犯│刪除（原則上數犯│本條從舊刑法│
│56條  │同一之罪名者，│罪行為依數罪併罰│較有利於被告│
│      │以一罪論（即依│處斷）          │            │
│      │裁判上一罪處斷│                │            │
│      │）。得加重其刑│                │            │
│      │至二分之一。  │                │            │
├───┼───────┼────────┼──────┤
│刑法第│依修正前罰金罰│如易科罰金，以新│本條從舊刑法│
│41條第│鍰提高標準條例│臺幣1,000元、 2,│較有利於被告│
│1項前 │第2 條規定，易│000元或3,000元折│。          │
│段    │科罰金數額提高│算1日           │            │
│      │為100 倍，如易│                │            │
│      │科罰金，以銀元│                │            │
│      │300 元即新臺幣│                │            │
│      │900元折算1日  │                │            │
├───┴───────┴────────┴──────┤
│一、綜合比較結果：                                    │
│    本案綜其全部罪刑之比較，無論共犯、牽連犯、連續犯、│
│    易科罰金折算標準之規定，新刑法均未較有利於被告，故│
│    本案應一體適用行為時即舊刑法。                    │
│二、另按犯罪在刑法前開修正施行前，而於施行後裁判，其緩│
│    刑之宣告，應適用修正施行後第74條之規定（最高法院95│
│    年度第8次刑事庭會議決議參照）。                   │
└───────────────────────────┘
附錄本判決論罪之法律條文：
修正前商業會計法第71條
商業負責人、主辦及經辦會計人員或依法受託代他人處理會計事
務之人員有左列情事之一者，處五年以下有期徒刑、拘役或科或
併科新台幣15000元以下罰金：
一  以明知為不實之事項，而填製會計憑證或記入帳冊者。
二  故意使應保存之會計憑證、帳簿報表滅失毀損者。
三  意圖不法之利益而偽造、變造會計憑證、帳簿報表內容或撕
    毀其頁數者。
四  故意遺漏會計事項不為記錄，致使財務報表發生不實之結果
    者。
五  其他利用不正當方法，致使會計事項或財務報表發生不實之
    結果者。
稅捐稽徵法第43條
教唆或幫助犯第41條或第42條之罪者，處三年以下有期徒刑、拘
役或科新台幣60000元以下罰金。
稅務人員、執行業務之律師、會計師或其他合法代理人犯前項之
罪者，加重其刑至二分之一。
稅務稽徵人員違反第33條規定者，除觸犯刑法者移送法辦外，處
1萬元以上5萬元以下罰鍰。


司法院資訊處製作；財團法人民間司法改革基金會備份。
